---
title: "Försäkringskostnader"
author: "Malin"
date: "2026-04-01"
output: html_document
---

# Försäkringsanalys

Försäkringsbranschen bygger på förmågan att korrekt bedöma och prissätta risk. För att säkerställa att prissättningen återspeglar de faktiska kostnadsdrivarna har en analys genomförts av bolagets historiska kunddata, med fokus på demografiska egenskaper, livsstilsfaktorer och hälsorelaterade variabler.

Rapporten presenterar en explorativ dataanalys följt av en regressionsanalys i syfte att identifiera vilka variabler som har starkast samband med försäkringskostnaderna. Resultaten är avsedda att utgöra ett underlag för ledningsgruppens arbete med framtida prissättningsstrategier.

## 1. Dataförståelse

```{r setup, include=FALSE}

options(width = 200)
knitr::opts_chunk$set(echo = TRUE)
Sys.setlocale("LC_ALL", "Swedish")

```

```{r}

library(tidyverse)
library(skimr)
library(patchwork)

cost_raw <- read.csv("insurance_costs.csv")

tibble(
  variabel = names(cost_raw),
  datatyp = sapply(cost_raw, class)
) |> knitr::kable()

skim_without_charts(cost_raw)

cost_raw |> count(sex) |> knitr::kable()
cost_raw |> count(smoker) |> knitr::kable()

```

## 2. Datastädning och förberedelser

### Datastädning

```{r}

cost_clean <- cost_raw %>% 
  mutate(
    sex = str_to_lower(str_trim(sex)),
    region = str_to_lower(str_trim(region)),
    smoker = str_to_lower(str_trim(smoker)),
    chronic_condition = str_to_lower(str_trim(chronic_condition)),
    exercise_level = str_to_lower(str_trim(exercise_level)),
    exercise_level = na_if(exercise_level, ""),
    plan_type = str_to_lower(str_trim(plan_type)),
    sex = as.factor(sex),
    region = as.factor(region),
    smoker = as.factor(smoker),
    chronic_condition = as.factor(chronic_condition),
    exercise_level = factor(exercise_level, levels = c("low", "medium", "high"), ordered = TRUE),
    plan_type = factor(plan_type, levels = c("basic", "standard", "premium"), ordered = TRUE),
    annual_checkups = as.integer(annual_checkups)
  ) %>% 
  select(-customer_id)

```

### BMI-kategorier

```{r}
cost_clean <- cost_clean %>%
  mutate(
    bmi_category = case_when(
      bmi < 18.5 ~ "undervikt",
      bmi < 25   ~ "normalvikt",
      bmi < 30   ~ "övervikt",
      bmi >= 30  ~ "fetma",
      TRUE       ~ NA_character_
    ),
    bmi_category = factor(bmi_category, levels = c("undervikt", "normalvikt", "övervikt", "fetma"), ordered = TRUE)
  )

```


### Kontrol av datatyper

```{r}

tibble(
  variabel = names(cost_clean),
  datatyp = sapply(cost_clean, class)
) |> knitr::kable()

skim_without_charts(cost_clean)

```

### Sammanfattning

I datastädningen har inkonsekvent kapitalisering och eventuella blanksteg hanterats. Textvariabler har gjorts om till faktorer för att underlätta användningen i regressionsanalysen. Variablerna exercies_level och plan_type har dessutom gjort om till ordnade faktorer. annual_checkups har gjorts om från decimaltal till heltal. Variabeln customer_id har tagits bort då den inte kommer användas i analysen. En ny variabel för BMI-kategorier har skapats baserad på WHOs definitioner.

## Beskrivande analys

### Tabeller över fördelning

```{r}

cost_clean |> count(sex) |> knitr::kable()
cost_clean |> count(smoker) |> knitr::kable()
cost_clean |> count(exercise_level) |> knitr::kable()

```

### Visualiseringar

```{r, fig.width=12, fig.height=4}

p1 <- ggplot(cost_clean, aes(x = sex)) +
  geom_bar(fill = "blue") +
  labs(title = "Kön", x = "Kön", y = "Antal")

p2 <- ggplot(cost_clean, aes(x = smoker)) +
  geom_bar(fill = "darkgreen") +
  labs(title = "Rökare", x = "Rökare", y = "Antal")

p3 <- ggplot(cost_clean, aes(x = exercise_level)) +
  geom_bar(fill = "orange") +
  labs(title = "Träningsnivå", x = "Träningsnivå", y = "Antal")

p1 + p2 + p3

```

```{r}

```



```{r}

```









