---
title: "Försäkringskostnader"
author: "Malin"
date: "2026-04-01"
output: html_document
---

# Försäkringsanalys

Försäkringsbranschen bygger på förmågan att korrekt bedöma och prissätta risk. För att säkerställa att prissättningen återspeglar de faktiska kostnadsdrivarna har en analys genomförts av bolagets historiska kunddata, med fokus på demografiska egenskaper, livsstilsfaktorer och hälsorelaterade variabler.

Rapporten presenterar en explorativ dataanalys följt av en regressionsanalys i syfte att identifiera vilka variabler som har starkast samband med försäkringskostnaderna. Resultaten är avsedda att utgöra ett underlag för ledningsgruppens arbete med framtida prissättningsstrategier.

## 1. Dataförståelse

```{r setup, include=FALSE}

options(width = 200)
knitr::opts_chunk$set(echo = TRUE)
Sys.setlocale("LC_ALL", "Swedish")

```

```{r}

library(tidyverse)
library(skimr)
library(patchwork)
library(broom)

cost_raw <- read.csv("insurance_costs.csv")

tibble(
  variabel = names(cost_raw),
  datatyp = sapply(cost_raw, class)
)  %>%  knitr::kable()

skim_without_charts(cost_raw)

cost_raw %>% count(sex) %>% knitr::kable()
cost_raw %>% count(smoker) %>% knitr::kable()

```

### Samanfattning av dataförståelse

Datasetet består av 1100 kunder med 14 variabler som beskriver demografiska egenskaper, livsstilsfaktorer och försäkringskostnader. Medelåldern är 42.5 år och medelkostnaden uppgår till cirka 10 060 kr med en stor spridning, vilket indikerar att kostnaderna inte är normalfördelade.

Två variabler har saknade värden, bmi (28 observationer) och annual_checkups (20 observationer). Variabeln exercise_level har dessutom 22 tomma strängar.

Majoriteten av kunderna är icke-rökare, och könsfördelningen är relativt jämn. Variablerna prior_accidents och prior_claims har medelvärden nära noll, vilket tyder på att skador och skadeanmälningar är ovanliga i kundstocken. Inkonsekvent kapitalisering förekommer och behöver hanteras.

## 2. Datastädning och förberedelser

### Datastädning

```{r}

cost_clean <- cost_raw %>% 
  mutate(
    sex = str_to_lower(str_trim(sex)),
    region = str_to_lower(str_trim(region)),
    smoker = str_to_lower(str_trim(smoker)),
    chronic_condition = str_to_lower(str_trim(chronic_condition)),
    exercise_level = str_to_lower(str_trim(exercise_level)),
    exercise_level = na_if(exercise_level, ""),
    plan_type = str_to_lower(str_trim(plan_type)),
    sex = as.factor(sex),
    region = as.factor(region),
    smoker = as.factor(smoker),
    chronic_condition = as.factor(chronic_condition),
    exercise_level = factor(exercise_level, levels = c("low", "medium", "high"), ordered = TRUE),
    plan_type = factor(plan_type, levels = c("basic", "standard", "premium"), ordered = TRUE),
    annual_checkups = as.integer(annual_checkups)
  ) %>% 
  select(-customer_id)

```

### BMI-kategorier

```{r}
cost_clean <- cost_clean %>%
  mutate(
    bmi_category = case_when(
      bmi < 18.5 ~ "undervikt",
      bmi < 25   ~ "normalvikt",
      bmi < 30   ~ "övervikt",
      bmi >= 30  ~ "fetma",
      TRUE       ~ NA_character_
    ),
    bmi_category = factor(bmi_category, levels = c("undervikt", "normalvikt", "övervikt", "fetma"), ordered = TRUE)
  )

```

### Kontrol av datatyper

```{r}

tibble(
  variabel = names(cost_clean),
  datatyp = sapply(cost_clean, class)
) %>% knitr::kable()

skim_without_charts(cost_clean)

```

### Sammanfattning av datastädning

I datastädningen har inkonsekvent kapitalisering och eventuella blanksteg hanterats. Textvariabler har gjorts om till faktorer för att underlätta användningen i regressionsanalysen. Variablerna exercies_level och plan_type har dessutom gjort om till ordnade faktorer. annual_checkups har gjorts om från decimaltal till heltal. Variabeln customer_id har tagits bort då den inte kommer användas i analysen. En ny variabel för BMI-kategorier har skapats baserad på WHOs definitioner.

## Beskrivande analys

### Tabeller över fördelning av kategoriska variabler

```{r}

cost_clean %>% count(sex) %>% knitr::kable()
cost_clean %>% count(smoker) %>% knitr::kable()
cost_clean %>% count(exercise_level) %>% knitr::kable()

```

### Visualisering av fördelning av kategoriska variabler

```{r, fig.width=12, fig.height=4}

p1 <- ggplot(cost_clean, aes(x = sex)) +
  geom_bar(fill = "blue") +
  labs(title = "Kön", x = "Kön", y = "Antal")

p2 <- ggplot(cost_clean, aes(x = smoker)) +
  geom_bar(fill = "darkgreen") +
  labs(title = "Rökare", x = "Rökare", y = "Antal")

p3 <- ggplot(cost_clean, aes(x = exercise_level)) +
  geom_bar(fill = "orange") +
  labs(title = "Träningsnivå", x = "Träningsnivå", y = "Antal")

p1 + p2 + p3

```

#### Sammanfattning fördelning av kategoriska variabler

Könsfördelningen är jämn med 551 kvinnor och 549 män. Majoriteten av kunderna är icke-rökare (896 st) jämfört med rökare (204 st). Träningsnivån domineras av medium-nivå, medan high-nivå är minst vanlig.

### Fördelning av kostnader

```{r}
cost_clean %>% 
  group_by(smoker) %>%
  summarise(
    medelvärde = mean(charges, na.rm = TRUE),
    median = median(charges, na.rm = TRUE),
    sd = sd(charges, na.rm = TRUE),
    antal = n(),
    .groups = "drop"
  ) %>% 
  knitr::kable(caption = "Kostnader per rökarstatus", digits = 0)

cost_clean %>% 
  filter(!is.na(exercise_level)) %>% 
  group_by(exercise_level) %>%
  summarise(
    medelvärde = mean(charges, na.rm = TRUE),
    median = median(charges, na.rm = TRUE),
    sd = sd(charges, na.rm = TRUE),
    antal = n(),
    .groups = "drop"
  ) %>% 
  knitr::kable(caption = "Kostnader per träningsnivå", digits = 0)

cost_clean %>%
  filter(!is.na(bmi_category)) %>% 
  group_by(bmi_category) %>%
  summarise(
    medelvärde = mean(charges, na.rm = TRUE),
    median = median(charges, na.rm = TRUE),
    sd = sd(charges, na.rm = TRUE),
    antal = n(),
    .groups = "drop"
  ) %>% 
  knitr::kable(caption = "Kostnader per BMI-kategori", digits = 0)

```

```{r, fig.width=12, fig.height=4}

pc1 <- ggplot(cost_clean, aes(x = charges, fill = after_stat(x))) +
  geom_histogram(bins = 10, color = "white") +
  scale_fill_gradient(low = "darkblue", high = "lightblue") +
  labs(title = "Fördelning av kostnader", x = "Kostnader", y = "Antal")

pc2 <- ggplot(cost_clean, aes(x = charges, fill = after_stat(x))) +
  geom_histogram(bins = 10, color = "white") +
  scale_fill_gradient(low = "darkblue", high = "lightblue") +
  coord_cartesian(xlim = c(20000, 35000), ylim = c(0, 20)) +
  labs(title = "Zoom: höga kostnader", x = "Kostnader", y = "Antal")

pc1 + pc2

```

#### Sammanfattning av kostnadsfördelning

Rökare har betydligt högre genomsnittliga kostnader än icke-rökare, vilket tyder på att rökning är en stark kostnadsdrivare. Träningsnivå visar ett svagare mönster, där låg träning har något högre kostnader än hög träning. BMI-kategorierna visar att fetma och övervikt är förknippade med högre kostnader jämfört med normalvikt.

Kostnadsfördelningen är högersnedad med de flesta kunder i intervallet 5 000–15 000 kr. Zoom-grafen visar att ett fåtal kunder har mycket höga kostnader över 25 000 kr, vilket kan påverka modellens precision.


### Kostnader vs rökning och träningsnivå

```{r, fig.width=12, fig.height=4}

psmo <- ggplot(cost_clean, aes(y = charges, x = smoker, fill = smoker)) +
  geom_boxplot() +
  labs(title = "Kostnader vs rökare och ickerökare")

pfit <- cost_clean %>% 
  filter(!is.na(exercise_level)) %>% 
  ggplot(aes(y = charges, x = exercise_level, fill = exercise_level)) +
  geom_boxplot() +
  labs(title = "Kostnader vs träningsnivå")

psmo + pfit

```

#### Sammanfattning kostnader vs rökning och träningsnivå 

Rökare har tydligt högre kostnader med en median runt 16 000 kr jämfört med cirka 8 000 kr för icke-rökare. Träningsnivå visar ett svagare samband där skillnaderna mellan grupperna är mindre uttalade.

### Kostnader vs ålder och BMI

```{r, fig.width=12, fig.height=4}

page <- ggplot(cost_clean, aes(y = charges, x = age, color = smoker)) +
  geom_point(alpha = 0.5, position = "jitter") +
  scale_color_manual(values = c("no" = "darkblue", "yes" = "darkred")) +
  labs(title = "Kostnader vs ålder")

pbmi <- cost_clean %>% 
  filter(!is.na(bmi), !is.na(exercise_level)) %>%
  ggplot(aes(y = charges, x = bmi, color = exercise_level)) +
  geom_point(alpha = 0.5, position = "jitter") +
  scale_color_manual(values = c("low" = "purple", "medium" = "orange", "high" = "darkgreen")) +
  labs(title = "Kostnader vs BMI")

page + pbmi

```

#### Sammanfattning kostander vs ålder och BMI

Det finns ett positivt samband mellan ålder och kostnader, där äldre kunder tenderar att ha högre kostnader. Rökare (röda punkter) ligger genomgående högre än icke-rökare oavsett ålder. BMI-grafen visar inget lika tydligt mönster med träningsnivå.

### Skillnader mellan grupper

```{r, fig.width=12, fig.height=4}

psex <- ggplot(cost_clean, aes(y = charges, x = sex, fill = sex)) +
  geom_boxplot() +
  labs(title = "Kostnader vs kön")

preg <- ggplot(cost_clean, aes(y = charges, x = region, fill = region)) +
  geom_boxplot() +
  labs(title = "Kostnader vs region")

ppla <- ggplot(cost_clean, aes(y = charges, x = plan_type, fill = plan_type)) +
  geom_boxplot() +
  labs(title = "Kostnader vs försäkringsplan")

psex + preg + ppla

```

#### Sammanfattning skillnader mellan grupper

Köns- och regionsskillnaderna är små och troligen inte statistiskt betydelsefulla. Försäkringsplanen visar däremot ett tydligare mönster där premium-kunder har högre kostnader än basic-kunder, vilket kan bero på att premium-planer attraherar kunder med högre vårdbehov.

```{r}

cost_clean %>% 
  summarise(
    cor_age = cor(charges, age, use = "complete.obs"),
    cor_bmi = cor(charges, bmi, use = "complete.obs"),
    cor_children = cor(charges, children, use = "complete.obs"),
    cor_prior_accidents = cor(charges, prior_accidents, use = "complete.obs"),
    cor_prior_claims = cor(charges, prior_claims, use = "complete.obs"),
    cor_annual_checkups = cor(charges, annual_checkups, use = "complete.obs")
  ) %>%
  knitr::kable(digits = 2, caption = "Korrelation med försäkringskostnader")

```

#### Sammanfattning korrelation med försäkringskostnader

Korrelationsanalysen visar att ingen enskild numerisk variabel har ett starkt linjärt samband med försäkringskostnaderna. Ålder (0.26) och tidigare olyckor (0.24) har de starkaste sambanden, följt av tidigare skadeanmälningar (0.18) och BMI (0.15). Antal barn (0.03) och årliga hälsokontroller (0.06) visar mycket svaga samband med kostnaderna.

Det är värt att notera att rökning, som visade den tydligaste skillnaden i den beskrivande analysen, är en kategorisk variabel och ingår därför inte i korrelationstabellen. Det svaga linjära sambandet för de numeriska variablerna antyder att kostnaderna påverkas mer av kategoriska faktorer som rökning och försäkringsplan än av de numeriska variablerna.

## Regressionsanalys

Urvalet av prediktorer baseras på den beskrivande analysen och korrelationstabellen. Rökning inkluderas då boxplotanalysen visade att rökare har nästan dubbelt så höga kostnader som icke-rökare, vilket är den tydligaste skillnaden i hela datasetet. Ålder och tidigare olyckor inkluderas då de uppvisar de starkaste korrelationerna med försäkringskostnaderna (0.26 respektive 0.24). Tidigare skadeanmälningar (0.18) och BMI (0.15) inkluderas som hälso- och riskrelaterade variabler med måttliga samband.

Kön och region utesluts då boxplotanalysen visade minimala skillnader mellan grupperna. Antal barn och årliga hälsokontroller utesluts på grund av mycket svaga korrelationer (0.03 respektive 0.06). Träningsnivå och försäkringsplan utesluts från grundmodellen men inkluderas i en utökad modell för att undersöka om de tillför förklaringskraft.


```{r}

model1 <- lm(charges ~ smoker + age + prior_accidents + prior_claims + bmi,
             data = cost_clean,
             na.action = na.omit)

glance(model1) %>% knitr::kable(digits = 3, caption = "Modell 1 - modellstatistik")
tidy(model1) %>% knitr::kable(digits = 3, caption = "Modell 1")

```


```{r}

model2 <- lm(charges ~ smoker + age + prior_accidents + prior_claims + bmi + exercise_level + plan_type + chronic_condition,
             data = cost_clean,
             na.action = na.omit)

glance(model2) %>% knitr::kable(digits = 3, caption = "Modell 2 - modellstatistik")
tidy(model2) %>% knitr::kable(digits = 3, caption = "Modell 2")

```

### Slutsatser från regressionsanalysen

**Modeljämförelse**  
Modell 2 är klart mer lämplig än modell 1. R² ökar från 0.587 till 0.749, vilket innebär att den utökade modellen förklarar ytterligare 16 procentenheter av variationen i försäkringskostnaderna. Residualstandardfelet minskar från 2 945 till 2 306, vilket innebär att modellens genomsnittliga fel minskar med cirka 640 kr per kund. De linjära komponenterna av träningsnivå och försäkringsplan samt kronisk sjukdom är statistiskt signifikanta.

I modell 1 har prior_claims en koefficient på 1 317, men i modell 2 sjunker den till 902. Det betyder att en del av den effekt som prior_claims verkade ha i modell 1 egentligen förklaras av de nya variablerna i modell 2, alltså träningsnivå, försäkringsplan och kronisk sjukdom.

**Tolkning av modell 2**  
Rökning är den enskilt starkaste prediktorn – rökare har i genomsnitt 7 467 kr högre kostnader än icke-rökare när övriga variabler hålls konstanta. Kronisk sjukdom är den näst starkaste faktorn med 3 780 kr högre kostnader. Högre träningsnivå är associerat med lägre kostnader, och högre försäkringsplan med högre kostnader. Ålder, tidigare olyckor, skadeanmälningar och BMI bidrar alla signifikant men med mindre effekter.

**Kritisk diskussion**  
Styrkor:  
- Modellen förklarar 75% av variationen vilket är starkt för verkliga data
- Alla prediktorer är statistiskt signifikanta
- Resultaten är rimliga och i linje med försäkringsteori

Svagheter och begränsningar:  
- Charges är högersnedad vilket kan påverka modellens antaganden om normalfördelade residualer
- 49 observationer togs bort på grund av saknade värden i modell 2
- Korrelationen mellan prediktorerna har inte undersökts – multikollinearitet kan förekomma
- Modellen fångar endast linjära samband – icke-linjära effekter kan finnas, t.ex. att BMI påverkar mer vid höga värden
- Datasetet saknar variabler som rökarhistorik, hereditet och socioekonomisk status som troligen påverkar försäkringskostnader i verkligheten

```{r}

```

